臺灣高等法院民事判決　　　　　　　　　　　　　　　九十二年度上字第八三九號
　　上　訴　人　甲○○
　　訴訟代理人　劉鈞男律師
　　被　上訴人　台北縣淡水鎮公所
　　法定代理人　郭哲道
　　訴訟代理人　蔡文玉律師
　　複　代理人　周福珊律師
右當事人間請求拆屋還地等事件，上訴人對於中華民國九十二年七月十八日台灣士林
地方法院九十二年度訴字第一四五號第一審判決提起上訴，本院於九十三年七月十三
日言詞辯論終結，判決如左：
    主　    文
上訴駁回。
第二審訴訟費用由上訴人負擔。
原判決第一項於上訴人以新台幣貳佰捌拾壹萬肆仟元為被上訴人預供擔保後，得免為
假執行；原判決第二項於每屆滿一年，上訴人以新台幣萬伍仟壹佰柒拾伍元為被上
訴人預供擔保後，得就該年被上訴人得請求之金額免為假執行。
    事實及理由
一、本件被上訴人起訴主張：坐落臺北縣淡水鎮○○段烽火小段十四之二十一地號土
    地（下稱系爭土地）為淡水鎮所有，面積七六平方公尺，被上訴人為管理機關。
    其上原有同小段五三建號（原建號為一一七六號）建物即門牌號碼臺北縣淡水鎮
    ○○路十八巷十二之一號房屋，係上訴人於民國七十三年間向第三人購買所得，
    並自七十七年一月起向被上訴人承租系爭土地供地基之用，每三年換約續租，最
    近一次租期係自八十六年一月一日起至八十八年十二月三十一日止；依租約第五
    條、第十條第五款約定，上訴人除有必要並經被上訴人另發給土地使用權同意書
    外，應依現狀使用，不得任意增建或改建房屋，違反時被上訴人得終止契約收回
    系爭土地。八十八年間，因淡水鎮○○路開闢工程致該房屋門前部分階梯遭拆除
    ，上訴人即趁機向被上訴人請求改建房屋，被上訴人雖於八十八年十月二十一日
    同意上訴人按原狀修復，惟要求不得增建或改建，詎料上訴人竟擅將原房屋整棟
    拆除改建，已違反上開租約約定，被上訴人乃於八十八年十一月九日發函終止兩
    造租賃契約。嗣上訴人陳情該屋係於修繕時自然倒塌，願按原高度、寬度及深度
    修復，被上訴人為體恤民情，遂於八十九年四月二十日發函予上訴人，以上訴
    人不得主張地上權之登記暨主張優先承買權，並於被上訴人需用土地時，無異議
    自動放棄地上物之任何補償；有關房屋修繕應確按原狀修復，不得增建及要求
    補償；應於十日內辦理承租事宜並補繳自八十八年十月一日至八十九年三月三
    十一日斷租期間之租金等三項，為被上訴人續租與上訴人所附之解除條件。然上
    訴人仍未依約修建，經被上訴人再於八十九年四月二十六日發函要求其確依原狀
    修復，不得增建，上訴人雖回函表示係因疏忽致高度略有不符，願將高度降低，
    依原狀修復等語，惟上訴人終未降低高度依原狀修復，被上訴人乃於八十九年八
    月二日發函予上訴人，表示其修復後之房屋與原狀不符，被上訴人不同意其申請
    續訂租約，故兩造間之租賃契約業經被上訴人於八十八年十一月九日終止；而被
    上訴人於八十九年四月二十日雖曾附條件同意上訴人續租，然上訴人既未依條件
    履行，該同意已當然失效，且縱認未失效，該續約三年之租期亦已至九十一年十
    二月三十一日屆滿而消滅，兩造間仍無租賃關係存在，是上訴人占用系爭土地，
    已屬無權占有，被上訴人自得依民法第四百五十五條、第七百六十七條之規定，
    請求上訴人將改建後房屋拆除，並返還系爭土地，且依民法第一百七十九條之規
    定，請求上訴人給付相當租金之不當得利。爰提起本訴，求為命上訴人應將坐落
    臺北縣淡水鎮○○段烽火小段十四之二十一號土地上建物即門牌號碼臺北縣淡水
    鎮○○路十八巷十二之一號房屋（如原判決附圖Ａ部分為二層建物，占用土地面
    積為○點○○六一公頃，附圖Ｂ部分為一層建物，占用土地面積為○點○○○六
    公頃）拆除，並將占用之土地返還被上訴人；且自終止之意思表示到達上訴人之
    翌日（即八十八年十一月十一日）起至返還占用土地之日止，按年給付被上訴人
    七萬零三百五十元之判決（上開請求，原審就拆屋還地部分為被上訴人勝訴判決
    ；而請求給付不當得利部分，原審則命上訴人應自九十二年一月一日起至返還占
    用土地之日止，按年給付被上訴人三萬五千一百七十五元，而駁回其餘請求。上
    訴人不服，就其不利部分提起上訴；被上訴人就其敗訴部分則未據聲明不服）。
    並於本院答辯聲明：駁回上訴人之上訴。
二、上訴人則以：上訴人係因原房屋年久失修，經被上訴人指示送請台灣省建築師公
    會鑑定結果，確認已不適居住應予拆除後，始依兩造租約第五條約定申請修繕該
    房屋，僅因修繕過程中房屋自然倒塌，市面上復無原狀之紅瓦等建材，上訴人乃
    改以鐵架、鐵皮屋修復，並減少面積，且依被上訴人要求降低高度至與拆屋前主
    樑（屋頂）高度相同，未有任意增建，亦符合建築法第九條第三項、第四項之規
    定，自無違反租約第五條及第十條第五款約定之情事。況被上訴人已於八十九年
    四月二十四日發函同意上訴人續租，上訴人亦已依其要求繳納自八十八年十月一
    日至八十九年三月三十一日止斷租期間之租金，足認被上訴人對系爭土地續約並
    無反對之意思表示，依民法第四百五十一條規定，兩造間之租約已視為不定期限
    契約，故上訴人並非無權占有系爭土地。又被上訴人非法終止兩造間之租約，其
    權利之行使違反公共利益，非但有違民法第一百四十八條之規定，亦違反誠信原
    則及照顧上訴人為退休公務員之意等語，資為抗辯。並於本院上訴聲明：、原
    判決不利上訴人部分廢棄。、右廢棄部分，被上訴人在第一審之訴及該部分假
    執行之聲請均駁回。、如受不利判決，願供擔保請准宣告免為假執行。
三、本件經依民事訴訟法第四百六十三條準用同法第二百七十條之一第一項第三款規
    定，整理並協議簡化爭點及不爭執點後，兩造同意僅就言詞辯論時所陳述之事實
    及主張之法律關係為論斷。查被上訴人主張系爭土地為台北縣淡水鎮所有，面積
    七六平方公尺，被上訴人為管理機關。其上原有同小段五三建號（原建號為一一
    七六號）建物即門牌號碼臺北縣淡水鎮○○路十八巷十二之一號房屋，係上訴人
    於七十三年間向第三人購買所得，並自七十七年一月起向被上訴人承租系爭土地
    供地基之用，每三年換約續租，最近一次租期係自八十六年一月一日起至八十八
    年十二月三十一日止。八十八年間因淡水鎮○○路開闢工程致該房屋門前部分階
    梯遭拆除，上訴人向被上訴人請求一併改建房屋，被上訴人於八十八年十月二十
    一日同意上訴人按原狀修復，惟要求不得增建或改建，嗣被上訴人發現該屋整棟
    遭拆除，認上訴人已違反租約約定，乃於八十八年十一月九日發函終止兩造租賃
    契約。惟經上訴人多次陳情該屋係於修繕時自然倒塌，其願按原高度、寬度及深
    度修復後，被上訴人再於八十九年四月二十日發函表示同意續租，惟要求上訴
    人不得主張地上權之登記暨主張優先承買權，並於被上訴人需用土地時，無異議
    自動放棄地上物之任何補償；有關房屋修繕應確按原狀修復，不得增建及要求
    補償；應於十日內辦理承租事宜並補繳自八十八年十月一日至八十九年三月三
    十一日斷租期間之租金等語，其後被上訴人認上訴人仍未依約修建，遂於八十九
    年四月二十六日再發函要求其確依原狀修復，不得增建，上訴人則回函表示係因
    疏忽致高度略有不符，願將高度降低，依原狀修復等語，惟最後被上訴人仍認上
    訴人未依原狀修復，故於八十九年八月二日發函予上訴人，表示其修復後之房屋
    與原狀不符，被上訴人不同意其申請續訂租約等情，業據提出土地及建物登記謄
    本、基地租賃契約、被上訴人八十八年十月二十一日北縣淡財字第八八一三四六
    六八號、八十八年十一月九日北縣淡財字第八八一三八○六三號、八十九年四月
    二十日北縣淡財字第八九一一○九○○號、八十九年八月二日北縣淡財字第八九
    一二二六八三號等函件副本及各該函件掛號收據等文件為證（見原審簡易卷第八
    至十四頁），並有上訴人提出之被上訴人上開函件正本及被上訴人八十八年三月
    十七日北縣淡建字第八八一○七九七六號、八十九年一月二十九日北縣淡財字第
    八九一○三○○五號、八十九年四月七日北縣淡財字第八九一○九六一八號、八
    十九年四月二十六日北縣淡財字第八九一一二二四○號、八十九年五月八日北縣
    淡財字第八九一一三一一七號等函件正本、上訴人於八十八年十月十二日、八十
    八年十一月十一日暨八十九年二月八日之申請書、八十九年五月二日及八十九年
    七月二十日之信函、基地租賃契約及上訴人買受該房屋所有權移轉契約書、建物
    所有權狀、年契稅、監證費繳納通知單據等文件在卷可稽（見原審卷第三四至三
    六頁、第三八至四六頁、第四九至五六頁、本院卷第二六至二八頁），且為上訴
    人所不爭執，堪信被上訴人此部分事實之主張為真正。惟被上訴人主張上訴人擅
    將原屋整棟拆除改建，違反兩造租約第五條、第十條第五款之約定，被上訴人已
    於八十八年十一月九日發函終止兩造租賃契約，且其八十九年四月二十日發函同
    意上訴人續租，係附有上訴人應按原狀修復，不得增建等為解除條件，而上訴人
    仍違約未依原狀修復，該續約之同意已當然失效，兩造間即不復有租賃關係存在
    ，縱認續約之同意未失效，該續約三年之租期亦已至九十一年十二月三十一日屆
    滿而消滅，兩造間仍無租賃關係存在，故上訴人係無權占用系爭土地，被上訴人
    得依民法第四百五十五條、第七百六十七條及第一百七十九條之規定，請求上訴
    人拆屋還地，並自終止租約之意思表示到達上訴人之翌日起至返還占用土地之日
    止，按年給付七萬零三百五十元相當租金之不當得利等情，則為上訴人所否認，
    並以前開情詞置辯。則本件應予審究之重要爭點厥為：、上訴人是否未依原狀
    修復系爭房屋？被上訴人得否因此終止兩造間之租賃契約？、被上訴人於八十
    九年四月二十日同意上訴人續租之效力如何？兩造間之租賃關係已否消滅？倘已
    消滅，係何時消滅？、被上訴人得否請求上訴人拆屋還地？得否請求上訴人給
    付相當於租金之不當得利？如得請求給付相當於租金之不當得利，其金額為何？
    茲分述如后：
(一)、上訴人是否未依原狀修復系爭房屋，被上訴人得否因此終止兩造間租賃契約：
１、雖上訴人抗辯因修繕過程中房屋自然倒塌，市面上無原狀之紅瓦等建材，故改以
    鐵架、鐵皮屋修復，並減少面積，且依被上訴人要求降低高度至與拆屋前主樑（
    屋頂）高度相同，未任意增建，亦符合建築法第九條第三項、第四項之規定云云
    。惟觀諸上訴人所提出台灣省建築師公會鑑定報告書所附系爭房屋修建前之照片
    （見外放該鑑定報告書第十三頁）、上訴人於八十九年七月二十日發函予被上訴
    人所附修建中、修建後之照片（見原審卷第五七至五九頁）與上訴人於原審提出
    修建前、後之照片（見原審卷第三○至三二頁），及被上訴人於原審提出修建前
    、修建中及修建後之照片（見原審卷第七七、第一○五至一○七頁）觀之，明顯
    可見修建前房屋屋頂左側高度尚未達鄰房三角形屋簷之一半高，右側高度約僅達
    派出所二樓窗戶下緣，而上訴人於修建中僅將鐵架左側之高度降至鄰房三角形屋
    簷之三分之二高，右側之高度僅降至派出所二樓窗戶之一半高，且修建完成之鐵
    皮屋左側高度（連同陽台）已超過鄰房之屋頂高度，右側則亦超過派出所二樓之
    窗戶高度，足徵已超出修建前之高度甚多。次查系爭修建前房屋地面層之面積為
    五○點六七平方公尺，此有建物登記謄本及上訴人提出其於七十三年間買受該房
    屋之所有權移轉契約書、所有權狀等文件記載可憑（見原審簡易卷第九頁、本院
    卷第二六、二七頁），然上訴人修建完成後之地面層面積已達六七平方公尺，有
    台北縣淡水地政事務所土地複丈成果圖在卷可稽（見原審卷第二五頁，Ａ＋Ｂ部
    分），亦已超過原面積約三分之一，足見上訴人確未依原狀修復房屋，且任意增
    建甚明，上訴人抗辯伊滅少面積，已降低高度至原屋頂高度，未任意增建云云，
    顯屬飾詞，不足採信。
２、次按租用建築房屋之基地，非因左列情形之一，不得收回：、契約年限屆滿時
    。、承租人以基地供違反法令之使用時。、承租人轉租基地於他人時。、
    承租人積欠租金額，除以擔保現金抵償外，達二年以上時。、承租人違反租賃
    契約時，土地法第一百零三條定有明文；次按土地法有關租地建屋之規定，係因
    城市地方人口集中，其建築房屋基地之需求殷切，為防止土地投機，並保護基地
    承租人之利益而設。因此，城市地方，以在他人土地上有房屋為目的而租用基地
    者，無論租地後自建房屋，或承受前手之房屋後始租用該基地，皆應解為租地建
    屋契約，方符立法意旨，最高法院七十四年台上字第二五六二號判例意旨足資參
    照。查本件上訴人係於七十三年間向第三人買受該修建前房屋後，始自七十七年
    一月起向被上訴人承租系爭土地供地基之用，每三年換約續租等情，已如前述，
    則依上開規定及說明，被上訴人除得於租賃期間屆滿後，以租賃關係消滅為由收
    回系爭土地外，亦得因承租人即上訴人違反兩造間租賃契約之約定，收回系爭土
    地，核其立法意旨，即賦與出租人即被上訴人於上訴人違反租約時，得終止租賃
    關係，並收回土地。本件兩造間簽訂之基地租賃契約第五條約定：「土地使用：
    本約出租之基地限於現狀使用，但有左列情形之一者，除都市計畫保護區、農業
    區、公共設施預定地外，得向出租機關申請發給土地使用權同意書。、承租人
    需要圍牆或照原狀修繕地上私有房屋者。、承租人所有地上私有房屋遭受災害
    或確屬危險需重建者，其重建應依建築規範規定辦理，且承租人應由當地開業建
    築師勘驗簽證發給災害或危險房屋證明文件，送建管單位或當地建築師公會核章
    認可。．．．」、第七條約定：「終止租約收回土地：本約出租之基地，有左列
    情形之一者，乙方得終止租約，依法處理，甲方不得異議。．．．、甲方違反
    本租約規定者」等語，有兩造間簽訂之基地租賃契約在卷可稽（見原審卷第五五
    頁），則上訴人承租系爭土地供房屋基地使用，除有上開約定之例外情形，並向
    被上訴人申請獲發土地使用權同意書外，依約自應以承租時之房地現狀為限，否
    則即屬違反契約之約定，被上訴人得依上開土地法之規定或依兩造租約第七條之
    約定，終止租賃契約。而上訴人並未依房屋原狀修復系爭房屋，且任意增建，已
    如前述，復未依租約第五條之例外規定向被上訴人申請土地使用權同意書之情形
    ，自係未依現狀使用承租之系爭土地甚明，被上訴人自得終止兩造間之租賃契約
    。至上訴人主張修建後之房屋符合建築法第九條第三項、第四項之規定云云，縱
    然屬實，亦僅係合於建築規定而已，尚無解於其違反兩造租約之事實，被上訴人
    仍得終止租賃契約。是被上訴人於八十八年十一月九日以北縣淡財字第八八一三
    八○六三號函致上訴人，載明：「．．．台端將整棟房屋拆除，顯已違反租賃契
    約之約定，本所為維護鎮產權益，爰依法終止租賃契約收回土地」等語，向上訴
    人為終止兩造租賃契約之意思表示（見原審卷第四一頁），即屬合法。
(二)、被上訴人於八十九年四月二十日同意上訴人續租之效力如何，兩造間之租賃關
      係已否消滅，如已消滅，係何時消滅：
１、雖被上訴人曾於八十八年十一月九日以北縣淡財字第八八一三八○六三號函向上
    訴人為終止兩造租賃契約之意思表示，惟被上訴人表示終止兩造租約之意思表示
    後，經上訴人多次陳情表示該房屋係於修繕時自然倒塌，其願按原高度、寬度及
    深度修復，請求被上訴人准予續約後，被上訴人已另於八十九年四月二十日發函
    表示同意續租，此有被上訴人八十九年四月二十日北縣淡財字第八九一一○九○
    ○號函附卷足稽（見原審卷第五○頁）；又被上訴人主張因上訴人未履行依原狀
    修復之條件，該續約之同意已當然無效云云。然被上訴人八十九年四月二十日北
    縣淡財字第八九一一○九○○號函係載明：「主旨：有關台端申請修復房屋續租
    土地案，復如說明，請查照。說明：、本案本所同意續租，並依法於租賃契約
    增訂特約事項，約定不得主張地上權之登記暨主張優先承買權，並於本所需用該
    土地時，無異議自動放棄地上建物之任何補償。、有關房屋修繕請確按原狀修
    復，不得任意增建及要求補償。、請台端於文到十日內親至本所辦理承租事宜
    並補繳斷租期間（自民國八十八年十月一日至八十九年三月三十一日止）租金，
    共計新台幣一萬九千三百八十元」等語，核其內容，並無被上訴人同意續約係以
    該函說明欄所列各點為解除條件，而於上訴人未依原狀修復房屋時，其同意續約
    之意思表示即當然失效等情，說明欄第二項記載：「有關房屋修繕請確按原狀修
    復，不得任意增建及要求補償」等語，僅係重申原租賃契約第五條約定之意旨，
    亦難認係被上訴人同意續租所附之解除除件。從而，被上訴人以上開八十九年四
    月二十日函件就上訴人申請續租之要約而為承諾之意思表示，且兩造就租賃物與
    租金二者，亦互相表示意思一致，上訴人並已於八十九年四月二十四日依該函說
    明之意旨繳納斷租期間之租金一萬九千三百八十元，此有上訴人所提出而被上
    訴人不爭執為真正之繳納單據可稽（見原審卷第七五、七九頁），則依民法第一
    百五十三條之規定，兩造間就系爭土地回復租賃關係即已合法成立而生效力，是
    被上訴人主張其同意續租係附有上訴人應按原狀修復房屋之解除條件，上訴人既
    未履行該條件，其同意續租即當然失效，故兩造間不復有租賃關係存在云云，即
    非有據。
２、承前所述，被上訴人於八十九年四月二十日同意上訴人續租系爭土地後，兩造間
    已回復原租賃契約未間斷之關係，則上訴人自仍應依原租約第五條之約定，負現
    狀使用系爭土地之義務，惟上訴人修建系爭房屋顯未依房屋原狀修復，且有任意
    增建之情形，亦如前述，足見上訴人確已違反租約之約定，則依前揭說明，被上
    訴人自得再行終止兩造間之租賃契約。經查，系爭房屋修建完成後，被上訴人雖
    曾於八十九年八月二日以北縣淡財字第八九一二二六八三號函致上訴人（見原審
    簡易卷第一四頁），惟該函主旨係記載：「有關台端申請續訂土地租賃契約案，
    復如說明，請查照。」說明一則記載：「復台端八十九年七月二十日函」等語，
    而上訴人於八十九年七月二十日致被上訴人之函件，係請求被上訴人依照八十六
    年一月基地租賃契約編號○○二七號與上訴人續訂租約（見原審卷第五六頁），
    足見被上訴人於八十九年八月二日發函之目的，僅在表明不同意上訴人申請續訂
    租約，此由其於該函說明二主要結論載明：「故有關申請續訂土地租賃契約案，
    本所歉難同意，並請依規定辦理」等語，足堪認定。此外，該函並無其他任何可
    認為含有終止租約意義之文字，自難認被上訴人已以該函為終止兩造租賃契約之
    意思表示，兩造間之租賃契約並未因被上訴人之該函件而終止。
３、末按租賃定有期限者，其租賃關係，於期限屆滿時消滅，民法第四百五十條定有
    明文。又依土地法第一百零三條第一款之規定及最高法院七十四年台上字第二五
    六二號判例意旨，本件被上訴人得於租賃期間屆滿後，收回系爭土地，亦如前述
    。經查兩造間於八十六年一月一日因續租而簽訂之租賃契約第二條約定：「租賃
    期間：自民國八十六年一月一日起至八十八年十二月三十一日止。租期屆滿時，
    租賃關係即行消滅，乙方（即被上訴人）不另通知。甲方（即上訴人）如有意續
    租，應於租期屆滿前一個月，向乙方申請換約續租，逾期未換約，視為無意續租
    。甲方未辦理續約仍為使用，即為無權占用，應繳納使用補償金，並不得主張民
    法第四百五十一條之適用及其他異議」等語，故此八十六年簽訂之租約本應於八
    十八年十二月三十一日因期間屆滿而消滅，然兩造間之租賃契約既已因被上訴人
    於八十九年四月二十日同意上訴人續租而回復未間斷之租約狀態，顯見兩造間之
    真意即係接續八十八年十二月三十一日租約屆滿後之三年期間，而再換約續租三
    年，此觀上訴人於八十九年七月二十日致被上訴人之函件亦記載：「請求准依照
  　鈞所八十六年一月基地租賃契約編號○○二七與鈞所續訂租約」等語（見原審卷
    第五六頁），足以證之，是上訴人辯稱依民法第四百五十一條規定，兩造間應視
    為不定期限繼續契約云云，洵非可採。從而，兩造間再換約續租三年之期間，自
    八十九年一月一日起算至九十一年十二月三十一日止即已屆滿，兩造間之租賃關
    係應已消滅，被上訴人既不再同意將系爭土地續租予上訴人，則兩造間已無租賃
    關係存在。
(三)、被上訴人得否請求上訴人拆屋還地，得否請求上訴人給付相當於租金之不當得
      利，如得請求給付相當於租金之不當得利，其金額為何：
１、按所有人對於無權占有其物或侵奪其所有物者，得請求返還之；對於妨害其所有
    權者，得請求除去之，民法第七百六十七條前段、中段分別定有明文。又租賃定
    有期限者，其租賃關係於期限屆滿時，如無民法第四百五十一條所定視為以不定
    期限繼續契約情事，依民法第四百五十五條規定，承租人應於租期屆滿時返還租
    賃物，最高法院六十九年台上字第四○○一號判例意旨足資參照。又系爭房屋如
    原判決附圖Ａ部分為二層建物，占用系爭土地面積為○點○○六一公頃，附圖Ｂ
    部分為一層建物，占用系爭土地面積為○點○○○六公頃，有台北縣淡水地政事
    務所土地複丈成果圖在卷可稽（見原審卷第二五頁）。兩造間之租賃關係既已於
    九十一年十二月三十一日租期屆滿時消滅，上訴人所有之系爭房屋自九十二年一
    月一日起占用系爭土地即無正當權源。再者，被上訴人為系爭土地之管理機關，
    在其職掌業務範圍內，自得行使所有權人之權利。從而，上訴人本於民法第七百
    六十七條、第四百五十五條之規定，請求上訴人應將系爭修建後之房屋拆除，並
    將該建物占用之土地返還被上訴人，即屬有據。
２、次按無法律上之原因而受利益，致他人受損害者，應返還其利益，民法第一百七
    十九條前段定有明文。又無權占有他人土地，可能獲致相當於租金之利益為社會
    通常之觀念，最高法院六十一年度台上字第一六九五號判例意旨亦足參照。本件
    上訴人自九十二年一月一日起無權占用系爭土地六十七平方公尺，自獲有相當於
    租金之利益。至於相當於租金之利益之計算標準，應參酌土地法第一百零五條、
    第九十七條第一項之規定，予以計算較為客觀公允（最高法院八十一年度台上字
    第三三九號判例參照），此計算方式亦為兩造所不爭執。又按城市地方房屋之租
    金，以不超過土地及其建築物申報總價額年息百分之十為限，土地法第九十七條
    第一項定有明文；而所謂土地價額係指法定地價而言，則為土地法施行法第二十
    五條所明定。依土地法第一百四十八條規定，土地所有權人依土地法所申報之地
    價為法定地價；而系爭土地於八十九年七月之申報地價為每平方公尺一萬零五百
    元，有土地登記謄本附卷可稽（見原審卷簡易卷第八頁）。本院審酌原租賃契約
    約定租金按當期公告地價總額及租金率（５％）計算，一年為三萬七千八百六十
    元（係以整筆土地面積計算），以及原審勘驗現場結果，系爭房屋坐落於台北縣
    淡水鎮○○路，前為台北縣警察局淡水分局，右為中正路派出所，左有數家商店
    ，交通發達，人車往來頻繁等情，認上訴人使用土地之對價應以申報地價總價額
    年息百分之五計算為相當。從而被上訴人本於民法第一百七十九條之規定，請求
    上訴人自九十二年一月一日起至返還該建物占用土地之日止，按年給付被上訴人
    三萬五千一百七十五元（１０５００Ｘ６７Ｘ５／１００＝３５１７５），即屬
    適當，應予准許。逾此部分之請求，非屬適當，不應准許。
四、綜上所述，被上訴人依民法第四百五十五條、第七百六十七條、第一百七十九條
    之規定，請求上訴人應將坐落臺北縣淡水鎮○○段烽火小段十四之二十一地號土
    地上建物即門牌號碼臺北縣淡水鎮○○路十八巷十二之一號房屋（如原判決附圖
    Ａ部分為二層建物，占用土地面積為○點○○六一公頃，附圖Ｂ部分為一層建物
    ，占用土地面積為○點○○○六公頃）拆除，並將該建物占用之土地返還被上訴
    人；且自九十二年一月一日起至返還該建物占用土地之日止，按年給付被上訴人
    三萬五千一百七十五元，洵屬正當，應予准許，原審就此部分為被上訴人勝訴之
    判決，經核並無違誤。上訴意旨仍執陳詞指摘原判決此部分不當，求予廢棄改判
    ，為無理由，應駁回其上訴。惟查上訴人陳明願供擔保聲請宣告免為假執行，核
    無不合，爰就原判決第一、二項所命給付酌定相當擔保金額准許之。又本件事證
    已臻明確，兩造其餘攻擊、防禦方法經審酌後，認與判決結果不生影響，無逐一
    論述必要，附此敘明。
據上論結，本件上訴為無理由，依民事訴訟法第四百四十九條第一項、第四百六十三
條、第三百九十二條第二項、第七十八條，判決如主文。
中　　　華　　　民　　　國　　九十三　　年　　　七　　　月　  二十七　  日
                              民事第十二庭
                                    審判長法　官　阮　富　枝
                                          法　官  吳　麗　惠
                                          法　官  黃　豐　澤
正本係照原本作成。
上訴人如不服本判決，應於收受送達後二十日內向本院提出上訴書狀，其未表明上訴
理由者，應於提出上訴後二十日內向本院補提理由書狀（均須按他造當事人之人數附
繕本）上訴時應提出委任律師或具有律師資格之人之委任狀；委任有律師資格者，另
應附具律師資格證書及釋明委任人與受任人有民事訴訟法第四百六十六條之一第一項
但書或第二項（詳附註）所定關係之釋明文書影本。
中　　　華　　　民　　　國　　九十三　　年　　　七　　　月　　 三十 　　日
　　　　　　　　　　　　　　　　　　　　　書記官  廖　艷　莉
附註：
民事訴訟法第四百六十六條之一（第一項、第二項）：
對於第二審判決上訴，上訴人應委任律師為訴訟代理人。但上訴人或其他法定代理人
具有律師資格者，不在此限。
上訴人之配偶、三親等內之血親、二親等內之姻親，或上訴人為法人、中央或地方機
關時，其所屬專任人員具有律師資格並經法院認為適當者，亦得為第三審訴訟代理人
。
